【裁判字號】    91,上更(一),385
【裁判日期】    921008
【裁判案由】    偽造有價證券等
【裁判全文】
臺灣高等法院臺南分院刑事判決          九十一年度上更(一)字第三八五號   Ｃ
      上  訴 人
      即  被  告  丁  ○  ○
      選任辯護人  何  建  宏
右上訴人因偽造有價證券等案件，不服臺灣台南地方法院八十八年度訴字第三八六號
中華民國八十八年五月十九日第一審判決（起訴案號：臺灣台南地方法院檢察署八十
七年度偵字第三八六號），提起上訴，經最高法院第一次發回，本院判決如左：
      主      文
原判決撤銷。
丁○○連續公務員假借職務上之機會，行使偽造私文書，足以生損害於公眾及他人，
處有期徒刑壹年捌月。又意圖供行使之用，而偽造有價證券，處有期徒刑參年。應執
行有期徒刑肆年柒月。
偽造之支票（付款人台南區中小企業銀行大同分行、帳號ＯＯ六一九─Ｏ號、支票號
碼為ＡＷ0000000號，內含偽造之印文「黃明得」參枚）壹張；偽造之印章「
戊○○」、「庚○○」、「吳佳珍」、「丙○○」、「邱素珍」各壹枚；偽造於戊○○、庚○○、吳佳珍、丁○○之補領身分證申請書上之印文「戊○○」貳枚、「庚○○」、「吳佳珍」、「丙○○」、「邱素珍」各壹枚，均沒收。
      事      實
一、丁○○自民國八十三年五月至八十七年四月二十日止，擔任台南市安平區戶政事
    務所之戶籍員，辦理戶籍遷出、遷入、結婚登記、國民身分證登記等業務，為依
    據法令從事公務員之人員，竟利用職務上之機會而犯左列之犯罪行為：
    (一)丁○○利用職務之機會，得知戊○○、庚○○、吳佳珍（起訴書均誤繕為鍾
        佳芳）、丙○○、邱素珍等人之戶籍資料，並明知戊○○、庚○○並無遺失
        國民身分證申請補發，吳佳珍並未損毀國民身分證申請補發等情，竟基於概
        括犯意，於八十六年八月二十七日、同年九月二日、同年十月九日，偽造戊○○、庚○○、吳佳珍補領、換領國民身分證申請書，並偽造以邱素珍、丙○○二人為戊○○、庚○○補領身分證申請書上之證明人，復將該不實申請
        事項，以輸入電腦之方式登載於其職務上所掌之國民身分證資料檔上，並持
        其所偽造戊○○、庚○○、吳佳珍、丙○○、邱素珍等人之印章，蓋用於國
        民身分證申請書上，由自己受理上開申請案件，分別黏貼自己及不詳姓名男
        子、女子之照片於戊○○、庚○○、吳佳珍之身分證上，以完成上開內容（
        照片部分）不實身分證之製作，足以生損害於戊○○、庚○○、吳佳珍、丙○○、邱素珍及戶籍管理之正確性。
    (二)林成懋又承上之犯意，於八十六年十二月十日以本人名義申請補領身分證，
        並在申請書證明人欄上，盜蓋前揭偽造之戊○○之印章，使不知情之台南市
        安平區戶政事務所承辦人員劉憶瑢，以輸入電腦之方式登載於其職務上所掌
        之資料檔上，足以生損害於戊○○及戶籍管理之正確性。嗣經戊○○向戶政
        事務所查詢及路人拾得上開變造之吳佳珍身分證，郵寄予吳佳珍本人，
        吳佳珍查覺上開身分證上黏貼者非其本人照片，向台南市安平區戶政事務所
        查詢，始查悉上情。
二、丁○○因向地下錢莊之辛○○（另案判決）借款新台幣（以下同）七萬元，而無
    法如期清償本息，竟持甲○○（原名為王寶嶽）所有台南區中小企業銀行大同分
    行、帳號ＯＯ六一九─Ｏ號、支票號碼為ＡＷ0000000號之空白支票一張
    （竊盜部分尚不能證明，如後述），意圖供行使之用，持黃明得之印章，盜蓋於
    上開竊得之空白支票之發票人欄上，並於空白支票上偽填發票日八十六年十一月
    二十八日，票據金額為六萬五千元後，將上開支票交付予不知情辛○○作為清償
    欠款之用。嗣因辛○○將上開支票轉讓予謝政峰，謝政峰持之向付款銀行兌領，
    因印鑑不符而退票，始循線查悉上情。
三、案經台南市安平區戶政事務所告發並經台灣台南地方法院檢察署檢察官自動檢舉
    偵查起訴。
      理      由
一、訊之被告丁○○固不否認有受理戊○○、庚○○、吳佳珍申請補發身分證，向劉
    憶瑢申請補領自己身分證及向辛○○借錢未清償完畢之情事，惟否認有犯罪之行
    為，辯稱：伊擔任戶籍員期間，均依法定手續辦理戶籍遷出、遷入、結婚登記、
    國民身分証登記等業務，從無不法，更無明知戊○○、庚○○無遺失身分証，吳
    佳珍未損壞身分証，而偽造彼等補領、換領身分証申請書，亦未偽造戊○○、庚○○、吳佳珍、丙○○、邱素珍等人之印章，蓋用於該申請書等偽造私文書之行
    為。至伊自己申請補領身分證，原想請當時到戶政事務所辦事之施商富當保證人
    ，但施商富未帶印章，就拿戊○○的印章給伊蓋。甲○○的支票並非伊竊取，更
    無偽造及交付給辛○○云云。
二、惟查：上開 (一)部分之事實，業據證人戊○○、庚○○、吳佳珍均明確證稱，
    渠等於八十六年八月二十七日、同年九月二日、同年十月九日，並未申請辦理補
    發、換發身分證，渠等國民身分證申請書上所蓋用之印章非渠等所有，戊○○、
    庚○○並稱申請書上照片非其本人（見偵字第一四六八七號偵查卷第二十，二一
    ，二二頁）。經查戊○○、庚○○該次補發身份證之照片雖與口卡相同，惟戊○○本人臉型為長圓型，有其承認真正之八十六年七月二十一日補發身份證申請書
    上照片可憑，而八十六年八月二十七日補發申請書之照片中人下顎為方型，二人
    顯然不同，庚○○同年九月二日補發申請書之照片中人一巴較尖，亦與以往照片
    迥然不同，顯非同一人，而為偽造，吳佳珍該次補發身份證照片非其本人亦有戶
    政事務所函，吳佳珍真正身份證照片真正身份證申請書、戶籍員陳秋珍簽呈附偵
    字第一四六八七號偵查卷第八十二至八十七頁可憑。另證人邱素珍、丙○○亦證
    稱，其並不認識戊○○、庚○○，亦未曾為該二人補領身分證乙事提供印章擔任
    證明人，而國民身分證申請書上蓋用之邱素珍、丙○○印章非其所有等語（見偵
    字第一四六八七號偵查卷第二十頁反面，二一頁反面）。至(二)之部分事實，被
    告丁○○自承並不認識戊○○，未經戊○○同意，盜用其印章，蓋於八十六年十
    二月補領身分證申請書上，擔任證明人，惟辯稱印章是戊○○經由施商富為辦遷
    戶口交給被告的，證人己○○證稱：戊○○的印章是他和施商富拿給被告的，當
    時為了盧坤福要選里長，我和施商富拿一疊身份證去給被告，要辦遷戶口，是五
    、六年前拿去的（見本院卷九十一年十月四日筆錄）戊○○證稱：我的身份證有
    交給施商富，是在盧坤福選舉之前遷戶口用的，選舉前我就遷回來了，八月二十
    七日身份證補發申請書上印章不是我的等語（見本院卷九十二年一月七日筆錄）
    ，足見戊○○未同意任被告補領身分證申請書上之證明人，且不知情，印章亦非
    戊○○所有，被告此部分犯行應堪認定。
三、又上開事實二部分：本案被偽造之支票，確係甲○○所有，於八十六年十一月下
    旬，在台南市○○路二二四號天寶禮儀有限公司失竊二張中之一，業經甲○○於
    警、偵、原審及本院証述明確，並有遺失票據申報書、退票理由單在警卷可稽，
    而系爭支票是被告丁○○交付予辛○○作為清償借款之用，因辛○○積欠謝政峰
    債務，故轉交謝政峰，經謝政峰提示未獲兌現等情，復據辛○○、謝政峰分別供
    明在卷（見偵緝字第二○三卷第九、十六、十七頁），並有掛失止付票據提示人
    資料查報表附警卷第四頁可按，足証系爭支票係被告交付予辛○○。又系爭支票
    係蓋用黃明得之印章而以黃明得為發票人，此有該支票影本在卷可稽，而經警方
    與台南市安平區戶政事務所主任乙○○會同搜索結果，黃明得之印章係放置於該
    戶政事務所之公用鐵櫃內，且核對與系爭支票發票人蓋用之印文相符，有台南市
    警察局第五分局八十七年十二月三十一日函、安平戶政事務所主任乙○○筆錄、
    搜索扣押證明筆錄附他字第六五四號卷第三八至四十頁可憑，被告亦自承向辛○○借錢，曾商請甲○○出面請辛○○不要催討太急，系爭支票又係被告為償債交
    付辛○○，所用黃明得印章又係在被告任職（後已離職，離職後才查到印章）之
    戶所公用鐵櫃內找到，證人謝政峰、辛○○均稱系爭支票是被告在戶政事務所門
    口交付，依此地緣與借款關係，應可認定係被告盜蓋黃明得印章，偽填金額、日
    期，完成發票行為後，交予辛○○，被告雖辯稱：該枚印章係於被告八十七年四
    月二十日離職後之八十七年十二月才找到的，且在公用鐵櫃中找到，與被告無關
    ，惟系爭支票確為偽造，而依地緣及人際關係，應為被告始能為之，就此並無其
    他合理可疑之處，被告所辯應非可採。
四、被告所為偽造支票部分，係犯刑法第二百零一條第一項之偽造有價證券罪；假借
    公務員職務上之機會，偽造他人補領身分證之申請書及擅自以他人為申請補領身
    分證之證明人部分，均係犯同法第二百十六條、第二百十條之行使偽造私文書罪
    ，並應依同法第一百三十四條前段規定加重其法定本刑至二分之一，以輸入電腦
    方式登載不實補領身分證申請資料部分，係犯同法第二百二十條第二項、第二百
    十三條之公務員登載不實罪；以填載不實的證明人向其他戶政事務所承辦人員申
    請補領身分證部分，係犯同法第二百二十條第二項、第二百十四條之使公務員登
    載不實罪；被告先後三次公務員假借職務上之機會行使偽造私文書、一次行使偽
    造私文書及三次公務員登載不實之犯行，均時間緊接，犯罪基本構成要件相同，
    顯各係基於概括之犯意反覆為之，各應依連續犯之規定分別論以連續公務員假借
    職務上之機會行使偽造私文書罪、連續公務員登載不實罪一罪，並各加重其刑。
    被告所犯上開公務員登載不實罪、使公務員登載不實罪，各與公務員假借職務上
    之機會行使偽造私文書罪等三罪之間；有方法、結果之牽連關係，為牽連犯，應
    依刑法第五十五條之規定，各從一重之公務員假借職務上之機會行使偽造私文書
    罪（刑法第二百十條加重二分之一後，本刑為七年六月以下有期徒刑，較同法第
    二百十三條七年以下有期徒刑為重）罪處斷。被告被告所犯上開公務員假借職務
    上之機會行使偽造私文書及偽造有價證券罪二罪間，犯意各別，罪名互異，應分
    論併罰。至其盜用印章、偽造印章、印文各為偽造有價證券或偽造私文書行為之
    一部分，不另論罪；又輕度之行使偽造有價券行為應為偽造之重度行為所吸收；
    低度之偽造私文書行為應為高度之行使偽造私文書行為所吸收，又被告行使偽造
    有價證券作為清償債務之用，當然包含詐欺性質，亦不另論詐欺得利罪。
五、公訴意旨另以：（一）被告以新製作之戊○○身分證（黏貼自己照片），向地下
    錢莊業者辛○○借款（有清償之意，無不法所有之意圖）而無法如期清償，地下
    錢莊業者持上開戊○○身分證，循址向戊○○追討等情，惟查被告自承向辛○○
    借錢，辛○○亦因重利罪，經判決確定，有台灣台南地方法院八十七年訴字第三
    六八號判決附偵字第一四六八七號卷七一頁可按，惟被告否認以戊○○名義借錢
    ，而辛○○亦向被告催討，經被告商請甲○○出面緩頰，經甲○○於本院證述明
    確，可見被告並未冒名借錢，否則地下錢莊怎會找被告催討？而戊○○稱地下錢
    莊交付之身份證上貼被告照片，惟又稱該被偽造的身份證是影印的，被戶所的課
    長拿去而未持有（見本院九十二年一月七日筆錄），則被告是否冒領戊○○身份
    證，偽貼自己照片，尚屬不能證明，其冒戊○○名義向地下錢莊借錢一節，亦查
    無其他積極證據，此部分犯罪不能證明，因公訴人認此部分與行使偽造私文書部
    分有牽連關係，爰不另為無罪諭知。（二）被告意圖為自己不法之所有，於八十
    六年十一月下旬，在臺南市○○路二二四號天寶禮儀有限公司，竊取甲○○（原
    名為王寶嶽）所有台南區中小企業銀行大同分行、帳號ＯＯ六一九─Ｏ號、支票
    號碼為ＡＷ0000000號之空白支票一張，認被告涉犯竊盜罪等情，惟查證
    人甲○○到庭陳稱：「失竊二張支票，是地下錢莊來我公司之後幾天失竊，那幾
    天我沒看到被告去（我公司），是我公司的人偷也不一定。」，「我不在時，抽
    屜沒鎖，辦公室也沒鎖。」則甲○○失竊支票之原因有多種，並非即被告所竊，
    此外復查無其他積極證據證明被告確有竊盜行為，此部分犯罪不能證明，因公訴
    人認此部分與偽造有價證券部分有牽連關係，亦不另為無罪之諭知。
六、原審予以論罪科刑，固非無見，惟（一）原判決認被告以新製作之戊○○身分證
    （黏貼自己照片），向地下錢莊業者辛○○借款與事實不符．（二）原判決認被
    告竊取甲○○支票，並無充分證據證明。被告上訴否認犯罪，就上開（一）、（
    二）部分為有理由，應由本院將原判決撤銷改判。爰審酌被告犯罪之動機、目的
    、手段及所造成危害、犯罪後飾詞圖卸之態度等一切情狀，量處偽造有價證券部
    分，有期徒刑參年、行使偽造私文書部分有期徒刑壹年捌月，並定其應執行有期
    徒刑肆年柒月。又上開偽造之支票（付款人台南區中小企業銀行大同分行、帳號
    ＯＯ六一九－Ｏ號、支票號碼為ＡＷ0000000號，內含偽造之印文「黃明
    得」三枚）一張、偽造之印章「戊○○」、「庚○○」、「吳佳珍」、「丙○○
    」、「邱素珍」各一枚，雖未經扣案，惟不能證明已經滅失；偽造於戊○○、庚○○、吳佳珍、丁○○之補領身分證申請書上之印文「戊○○」二枚、「庚○○
    」、「吳佳珍」、「丙○○」、「邱素珍」各一枚，均沒收。復以被告於右揭承
    辦戊○○、庚○○、吳佳珍補領身分證作業時，黏貼非屬戊○○、庚○○、吳佳
    珍本人之照片於其所製作之身分證係基於戶政機關之職權而製作，並非無權製作
    ，自不得論以刑法第二百十二條之罪責。且上開身分證上之照片不實與補領身分
    證所記載之文字資料不實，同屬於右揭已論罪之公務員登載不實行為之一部分，
    因公訴人認此部分與右揭論罪之公務員假借職務上之機會行使偽造私文書之行為
    ，有牽連犯之裁判上一罪之關係，而不另為無罪之諭知。
據上論結，應依刑事訴訟法第三百六十九條第一項前段、第三百六十四條、第二百九
十九條第一項前段、刑法第二百零一條第一項、第二百十六條、第二百十條、第二百
二十條第二項、第二百十三條、第二百十四條、一百三十四條、第五十五條、第五十
六條、第五十一條第五款、第二百零五條、第二百十九條，罰金罰鍰提高標準條例第
一條前段，判決如主文。
本案經檢察官劉欽銘到庭執行職務。
中    華    民    國      九十二      年      十      月      八        日
                                  臺灣高等法院臺南分院刑事第三庭
                                      審判長法官  陳    義    仲
                                            法官  宋    明    蒼
                                法官  楊    子    莊
右正本證明與原本無異。
如不服本判決，應於判決送達後十日內向本院提出上訴狀，其未敘述理由者並應於提
出上訴狀後十日內向本院補提理由書（應附繕本)。
                                      法院書記官  王    全    龍
中    華    民    國      九十二      年      十      月      九        日
附錄法條：
刑法第二百零一條第一項：意圖供行使之用，而偽造、變造公債票、公司股票或其他
                        有價證券者，處三年以上十年以下有期徒刑，得併科三千
                        元以下罰金。
刑法第二百十條：偽造、變造私文書，足以生損害於公眾或他人者，處五年以下有期
                徒刑。
刑法第二百十六條：行使第二百十條至第二百十五條之文書者，依偽造、變造文書或
                  登載不實事項或使登載不實事項之規定處斷。
刑法第一百三十四條：公務員假借職務上之權利、機會或方法，以故意犯本章以外各
                    罪者，加重其刑至二分之一。但因公員之身分已特別規定其刑
                    者，不在此限。


司法院資訊處製作；財團法人民間司法改革基金會備份。
